臺灣高等法院民事判決　　　　　　　　　　　　　九十三年度保險上易字第一四號
　　上　訴　人　全球人壽保險股份有限公司
　　法定代理人　劉先覺
　　訴訟代理人　黃健雄
　　　　　　　　蔡青芳
　　被　上訴人　甲○○
當事人間給付解約金事件，上訴人對於中華民國九十三年三月十九日臺灣臺北地方法
院九十三年度保險字第二八號第一審判決提起上訴，本院於九十三年七月十三日言詞
辯論終結，判決如下：
    主      文
原判決關於命上訴人給付部分，及該部分假執行之宣告，暨命上訴人負擔訴訟費用部
分之裁判均廢棄。
右開廢棄部分 ，被上訴人在一審之訴駁回。
第一審訴訟費用廢棄部分、第二審訴訟費用由被上訴人負擔。
    事實及理由
一、被上訴人起訴主張其於八十六年六月十一日投保上訴人公司亞太全球人壽還本型
    終身壽險契約（以下簡稱系爭保險契約），滿期日為一百四十四年六月十一日，
    被上訴人嗣於九十二年六月三十日辦理終止系爭保險契約，並未繳付第七年之保
    費，依約上訴人應給付第六年末解約金新台幣（以下同）十三萬零一百八十六元
    ，詎上訴人僅給付八萬零一百八十六元，尚欠五萬元未給付，屢經催討，上訴人
    均未置理，為此除訴請上訴人應給付上開五萬元外，並請求賠償懲罰性賠償金五
    十萬元，並聲明上訴駁回（原判決判令上訴人應給付被上訴人五萬元本息，駁回
    被上訴人其餘請求，被上訴人就敗訴部分未上訴聲明不服）。
二、上訴人則以系爭保險契約保單首頁解約金已註明係「每一保單年度末的解約金表
    」，而被上訴人主張之解約金十三萬一百八十六元係系爭保險契約第六年度末之
    解約金額，惟因被上訴人係於九十二年六月三十日辦理終止契約時，自保單生效
    日起已完整經過六年，而解約金之給付，依保單條款第九條第一項之約定：「要
    保人（即被上訴人）繳費累積達有保單價值準備金而終止契約時，本公司（即上
    訴人）應於接到通知後一個月內償付解約金。」，第二項約定：「前項契約的終
    止自本公司收到要保人書面通知開始生效，本契約歷年解約金額例表如附表。」
    而「生存保險金」之給付係依保單條款第十二條第三項之約定：「被保險人（即
    被上訴人）於本契約有效期間內，在本保險單每屆滿三週年仍生存者，本公司（
    即上訴人）……給付生存保險金。」「生存保險金」之給付與「解約金」之給付
    的條件不同，並無相互排斥，被上訴人過了第六年度末仍生存，上訴人已依約給
    付生存保險金五萬元；解約金係依據保單價值準備金計算而來，保單價值準備金
    經給付生存保險金後即減少，解約金當然隨之減少，是以第七年度初保單價值準
    備金與第六年度末時的保單價值準備金已不相同，自不得於第七年度初給付第六
    年度末之解約金，被上訴人於第七年度初終止契約，而第七年度初期解約金，不
    能算至第七年度末，故第七年初之解約金，係第六年度解約金扣除生存金五萬元
    後之八萬零一百八十六元，上訴人已依保險契約約定給付解約金。被上訴人再為
    請求給付解約金五萬元，自無理由等語為辯，並聲明(一)原判決不利上訴人部分廢
    棄。(二)右開廢棄部分，被上訴人在第一審之訴駁回。
三、被上訴人主張兩造於八十六年六月十一日簽訂系爭保險契約，嗣於九十六年六月
    三十日被上訴人因故終止契約，上訴人並因此給付解約金八萬零一百八十六元一
    節均不爭執，並有保險契約、保險單、保險契約終止申請書、終止支付通知書等
    影本附卷可參（見原審卷第十五、十六頁，九十二年度北保除小調字第二五三號
    卷第五至十頁），自堪信此部分主張為真實。
四、被上訴人復主張其於九十二年六月三十日終止契約，依保險單解約金附表第六年
    度末所載解約金金額為十三萬零一百八十六元，而上訴人僅支付八萬零一百八十
    六元，應再給付被上訴人五萬元解約金，上訴人則以前詞置辯，經查：
  (一)兩造所簽訂之系爭保險契約條款第五條第一項約定「．．第二期以後分期保險費
    到期未交付時，年繳或半年繳者，自催告到達翌日起三十日內為寬限期間．．」
    ，第九條第一項前段約定：「要保人繳費累積達有保單價值準備金而終止契約時
    ，本公司應於接到通知後一個月內償付解約金。」，上訴人於八十六年六月十一
    日簽訂人壽保險契約，被上訴人於九十二年六月三十日終止契約，期間為六年又
    十九日，被上訴人第七年度之保險費在保險契約終止前，未據被上訴人繳付，惟
    依保險契約第五條第一項約定保險契約在終止前依然有效存在，故被上訴人在九
    十二年六月三十日辦理終止契約，其終止契約行為時間在六月十一日契約約定年
    度日之後，已邁入第七年度，歷年解約金額例表第一欄所載名稱為「保單年末」
    ，而本件終止契約既在第七年度，被上訴人主張上訴人應依第六年度末之解約金
    金額而為給付，非有理由。
  (二)系爭保險契約第十二條第三項約定：「被保險人於本契約有效期間內，在本保險
    單每屆滿三週年仍生存者，本公司．．給付『生存保險金』」，可知被保險人於
    契約每滿三年時若還生存，即得依約領取一定金額之生存保險金，而此一金額為
    五萬元，被上訴人於六年內已經領取各五萬元之生存保險金兩次，此為兩造所不
    爭執。又保險契約第九條第一項前段約定「要保人繳費累積達有保單價值準備金
    而終止契約時，本公司應於接到通知後一個月內償付解約金。」，故解約金給付
    係依保單繳費累積達保單價值準備金而為給付，復揆諸保險單解約金表，在第七
    年、第十年、第十三年給付解約金金額（一二二五五五元、二○八四八四元、二
    九九七五七元）均比第六年、第九年、第十二年之解約金金額（一三○一八六元
    、二一一四○三元、三○二三八二元）少（見原法院調字卷第六頁），係因保險
    契約有效期間每屆滿三年被保險人仍存活應給付生存保險金，保單價值準備金於
    給付上開生存保險金後而為減少，故第七年「初」解約金應為八萬零一百八十六
    元（即第六年解約金十三萬零一百八十六元，於給付生存保險金五萬元後，保單
    價值準備金僅剩餘八萬零一百八十六元），復參諸解約金表第七年度「末」之解
    約金為十二萬二千五百五十五元，係因被上訴人繳付第七年壽險保險費四萬六千
    八百元後（人身保險費率結構包括每年平均營業管理費用及預期利潤等之附加費
    用，參見財政部台財保字第八四二○三七五七三號函文），因而增加保單價值準
    備金，解約金始增加為十二萬二千五百五十五元，惟被上訴人並未繳付第七年保
    費，且於第七年初終止契約，故第七年初之解約金僅有八萬零一百八十六元。
  (三)次按每三年之「生存保險金」與該年「解約金」二者，為不同法律關係，亦不可
    能併存，蓋生存保險金乃指契約有效年度「屆滿後」，被保險人仍生存時，即可
    領取，且因契約每三年之年度期間屆滿，保險年度自進入次年度，已無從依前年
    度末之解約金金額請求，另每三年度末之解約金領取，須被上訴人於契約期間內
    為終止契約，而依保險契約第九條第二項規定，契約終止於上訴人收到其書面通
    知開始生效，終止契約通知到達日既終止生效，故被上訴人終止契約若於末日生
    效，則末日既因終止契約生效即不能認係有效保險期日，故每三年之年度期間即
    無從「屆滿」，不能依約領取生存保險金，被上訴人既已領取第六年度之生存保
    險金，則第六年度期間業已屆滿，進入第七年度保險期間，而第七年度初之解約
    金為八萬零一百八十六元，已如前述，故被上訴人主張依解約金表上訴人應給付
    被上訴人第六年度之解約金十三萬零一百八十六元，惟上訴人僅給付八萬零一百
    八十六元，其餘拒不給付，故訴請上訴人給付五萬元云云，自非有理，不應准許
    。
五、綜上所述，被上訴人主張依保險契約請求上訴人給付解約金五萬元，非有理由，
    不應准許，原審判命上訴人給付被上訴人五萬元本息（原審駁回被上訴人其餘請
    求，被上訴人就敗訴部分未據上訴聲明不服），並依職權為假執行之宣告，自有
    未洽。上訴意旨就上開不利部分指摘原判決不當，求予廢棄改判，為有理由，自
    應由本院就該部分予以廢棄改判，如主文第二項所示。
六、系爭保險契約所附解約金表於第十六年、第十九年（含以下年度）解約時，均較
    前一年之解約金額多，此係因年紀大時死亡比重會比生存機率高，保單價值準備
    金計算是未來給付，所以提撥金額相對較多，業據上訴人陳明（見本院卷第四十
    五頁），惟本件係領取生存金情形，故僅於此敘明，另兩造其餘攻擊或防禦方法
    ，及其他證據，經本院斟酌後，認均不足以影響本判決之結果，自無一一詳予論
    駁之必要，附此敘明。
七、據上論結，本件上訴為有理由，依民事訴訟法第四百五十條、第七十八條，判決
    如主文。
中　　　華　　　民　　　國　　九十三　　年　　　七　　　月　　二十七　　日
                                民事第十五庭
                                    審判長法  官  陳　昆　煇
                                          法  官  吳　光　釗
                                          法  官  李　錦　美
正本係照原本作成。
不得上訴。
中　　　華　　　民　　　國　　九十三　　年　　　七　　　月　　二十八　　日
　　　　　　　　　　　　　　　　　　　　　書記官  明　祖　全
